【裁判字號】    95,上訴,3099
【裁判日期】    951019
【裁判案由】    強盜等
【裁判全文】
臺灣高等法院刑事判決                95年度上訴字第3099號
上  訴  人
即  被  告  甲○○
                    （
選任辯護人  法扶律師  邱群傑律師
上  訴  人
即  被  告  乙○○
                    （
指定辯護人  義務辯護人  李克強律師
上列上訴人，因強盜等案件，不服臺灣士林地方法院95年度訴字
第249號，中華民國95年6月30日第一審判決（起訴案號：臺灣士
林地方法院檢察署95年度偵字第2512號），提起上訴，本院判決
如下：
    主  文
上訴駁回。
    事  實
一、乙○○前於民國（下同）93年間因傷害罪，經臺灣臺北地方
    法院以93年度易字第516 號判處有期徒刑六月，經上訴後，
    由本院以93年度上易字第1250號判決撤銷改處有期徒刑七月
    確定，於94年9 月14日執行完畢，猶不知悔改，其與甲○○
    為朋友關係，二人於94年12月11日晚間在臺北縣三重市○○○路某旅館飲酒後，因缺錢花用，甲○○乃提議持兇器強取
    計程車司機財物（並無包括謀議以不法方式取得作案兇器）
    ，乙○○當場應允參與。二人謀議既定，乙○○乃單獨外出
    尋找作案兇器，並另行起意，意圖為自己不法所有，於同日
    晚間10時許，在上開旅館附近某不詳水果攤內徒手竊取長約
    29公分水果刀1 把得手，乙○○取得該水果刀後，立即返回
    旅館與甲○○會合，並將水果刀交付予不知情甲○○，旋即
    共同意圖為自己不法之所有，基於攜帶兇器強盜之犯意聯絡
    及行為分擔，由甲○○將上開具銳利刀鋒，客觀上足以殺傷
    人之生命、身體，可供兇器使用水果刀藏放在身體衣服內而
    加以攜帶，並於同日晚間11時許，在臺北縣新莊市○○路與
    民安東路口，共同攔搭丙○○所駕駛之車號493-LP號營業用
    小客車，甲○○、乙○○上車後分別坐在車內左後座（即駕
    駛座後方）、右後側位置，甲○○即向丙○○表示欲經臺北
    縣五股鄉前往八里，並指示往五股山區○○○路線行駛，擬
    伺機強盜丙○○之財物。嗣於翌日（即94年12月12日）凌晨
    零時30分許，車輛行至台北縣八里鄉長道坑15號之山區道路
    時，甲○○見時機成熟，乃拿出上開預藏水果刀，並以右手
    持刀，自駕駛座後方將刀由丙○○身體右側伸入前方駕駛座
    ，並將刀平舉在丙○○胸前約20餘公分處，同時喝令丙○○
    交出身上金錢並下車，且表示其二人會將車輛停放前方路旁
    歸還，以此方式對丙○○施以強暴脅迫，至使丙○○見狀後
    ，因恐遭害而不能抗拒，乃立即停車，將身上連同車上置物
    盒內現金合計約新台幣（下同）800 元，交由甲○○取走後
    ，隨即下車。其間，因甲○○持續將刀放置在丙○○胸前，
    且不斷晃動，丙○○唯恐遭誤傷，且認自己已同意交出財物
    ，乃順勢以手撥開水果刀，致手指不慎割傷（傷害部分未據
    告訴）。甲○○、乙○○以上開強暴脅迫手段取得現金 800
    元後，即由甲○○駕駛該車載同乙○○逃逸，而以同一強暴
    脅迫手段妨害丙○○行駛對上開車輛之權利，二人前駛約二
    公里後，見有計程車可供攔搭，乃將該車輛停放路旁後搭車
    離去。嗣丙○○於案發後報警處理，經警於94年12月12日21
    時20分許，在台北縣八里鄉○○○路與文昌路口尋獲上開車
    輛（已由丙○○領回），並在車內採得可疑檳榔渣送驗，經
    鑑驗後證實檳榔渣內留存之DNA與檔存乙○○之DNA-STR型別
    相同，循線查獲上情，並於95年2月8日拘提甲○○、乙○○
    二人到案。
二、案經臺北縣政府警察局蘆洲分局移送臺灣士林地方法院檢察
    署檢察官偵查起訴。
    理  由
一、訊據上訴人即被告（下稱被告）甲○○、乙○○二人，就前
    揭犯行，除否認已達至使被害人不能抗拒之程度，辯稱應僅
    該當恐嚇取財犯行外，其餘犯罪事實，均據被告二人於警局
    初詢、偵查、原審及本院審理中迭承不諱，經核其等供詞，
    就其二人如何於共同飲酒後，由甲○○提議持兇器強取計程
    車司機財物，乙○○當場應允參與，並先自行起意竊得作案
    用水果刀一把後，交予被告甲○○攜帶，二人共同於前揭時
    地攔搭被害人丙○○駕駛之計程車，並於行駛至八里鄉○區
    道路時，由被告甲○○將預藏上開水果刀伸至被害人丙○○
    胸前，喝令伊交出財物，進而共同強取丙○○所交出之 800
    元財物得手，並令丙○○下車，再由被告甲○○駕駛該車輛
    載同被告乙○○逃逸，嗣並將車停放在八里鄉○○○路附近
    後離去等情，二人所供內容互核一致，核與證人即丙○○於
    原審時具結證述被害過程相符（參見原審95年6 月19日審判
    筆錄）。又員警據被害人報案後，在台北縣八里鄉○○○路
    與文昌路口尋獲前揭車輛，並在車內右後座腳踏板扣得可疑
    檳榔渣等情，亦有刑事案件證物採證紀錄表1 紙、查獲時攝
    得車輛內外情狀之照片8 幀及車輛失竊尋獲電腦輸入單等件
    附卷可稽（參見2512號偵查卷33、39至43頁），而上開車內
    採得檳榔渣，除經被告乙○○坦承為其所吐，經送內政部警
    政署刑事警察局進行DNA型別鑑定，亦證實其內採得之DNA與
    檔存被告乙○○之DNA-STR型別相符，有該局95年1月25日出
    具之刑醫字第0940195738號鑑驗書在卷可佐（同上卷32頁）
    ，堪認被告乙○○確有搭乘被害人丙○○所駕駛之前揭計程
    車無訛，是被告二人就本案犯行坦承部分，所為供述與事實
    相符，自堪採信。
二、被告二人雖否認其等犯行已達至使被害人不能抗拒之程度，
    辯護人並分別為被告辯稱：由案發時被告係將刀子放在被害
    人胸前，距伊胸部約有20至30公分，並非將刀子架在被害人
    身體要害或碰觸伊身體，被害人並曾用手將刀撥開，於原審
    時，被害人證稱因怕衍生其他更嚴重之事，才未反抗，顯見
    被害人當時尚有考慮之自由等情觀之，足認被告二人所為尚
    未達到至使被害人不能抗拒之程度，僅應成立恐嚇取財犯行
    云云，惟查：
(一)證人即被害人丙○○於原審時具結證稱：因為被告其中一人
    拿刀，刀子偏來偏去，另一人沒有講話，不知在想什麼，且
    二人均有喝酒，不知道會做什麼，伊感到害怕，不敢走，也
    不敢抵抗，怕會發生更嚴重的事，伊才不得已將錢交給被告
    二人，之後因為已經與被告講好要給錢，被告二人也同意車
    子會還給伊，伊見刀子還在伊前面晃，怕會不小心刺到伊，
    才用手將刀子撥開等語（原審95年6 月19日審判筆錄），而
    本件被害人係於凌晨時分，在偏僻山區道路上，遭被告二人
    持水果刀置在伊胸前，並喝令交出身上財物，當時被告二人
    身上尚有濃厚酒味等情，已如前述，則以被害人當時隻身一
    人而求援困難情狀下，突遭二名正值盛年、手中並握有水果
    刀，且甫飲酒後之男性歹徒強取財物，此等情狀，衡諸常情
    ，已足以使被害人感到恐懼，已甚灼然。再者，由前揭認定
    被害人係在計程車內，遭被告甲○○由伊後方將刀伸至胸前
    近處，另名被告乙○○則在伊右後方等情觀之，被害人因背
    對被告二人而無法即時掌握其等二人動態，自無從伺機反抗
    ，又如貿然抵抗，縱水果刀並未直接架在被害人身體要害，
    然按，強盜罪之強暴、脅迫，並不以與被害人之身體接觸為
    要件（最高法院22年上字第317 號判例意旨參照），而胸前
    位置與人體頸部要害相距甚近，被告一旦惱怒行兇，瞬息間
    即能將刀子由胸前移至被害人頸子而加害伊生命、身體，是
    被告將刀擺放被害人胸前，幾與持刀抵住伊頸部無異，參以
    被害人身體受限在狹隘車內空間，亦無可能為有效之閃避，
    是衡諸一般社會通念，一般大眾如處於上開情形之下，聽命
    被告行事以免激怒被告而導致其等持刀行兇傷人猶恐不及，
    自不敢擅動或為積極抵抗，是以，被告等上開行為自已該當
    強暴、脅迫行為，並已使被害人丙○○之意思自由受到壓制
    ，於身體及精神均處於不能抗拒之狀態，要非一般恐嚇取財
    犯行，被害人尚非完全喪失意思決定自由可擬，從而，證人
    丙○○證稱係因被告等持刀要求伊交出財物，伊因害怕發生
    更嚴重之情事，乃不敢抵抗而交出身上財物乙節，即與常情
    相符，自屬可信。
(二)辯護意旨執證人丙○○證稱案發時有用手撥開水果刀，且伊
    未做反抗，係因怕衍生其他枝節，發生更嚴重之事等情節，
    辯稱因證人膽量較一般人大，當時並非不能抗拒，且伊意思
    上尚有考慮自由云云。但查，所謂喪失意思自由，只需被害
    人於受強暴、脅迫等惡害通知後，因唯恐遭遇不測，僅能聽
    從加害人之命，別無其他選擇即屬之，至被害人主觀上預見
    不予服從下之後果，則係伊對於惡害之認知過程，非謂被害
    人尚有考慮自由，更無從推論被害人尚有意思決定之自由，
    是辯護人此部分之辯解，實有論理上之謬誤。又按，強盜罪
    所謂「不能抗拒」，係指行為人所為之強暴、脅迫等不法行
    為，就當時之具體事實，予以客觀之判斷，即依一般人在同
    一情況下，其意思自由是否因此受壓制為斷，不以被害人主
    觀意思為準（最高法院87年台上字第3705號判決意旨參照）
    。況且，被害人丙○○係因受被告二人持刀施以強暴、脅迫
    行為在先，因心生害怕，不能抵抗，乃不得已同意交出財物
    後，因見被告仍將水果刀放置伊胸前，唯恐遭受誤傷，且自
    忖已與被告二人達成協議下，始習慣性以手將刀子撥開乙節
    ，亦據證人丙○○於原審證述綦詳，顯見證人撥刀動作，係
    於被告二人強暴脅迫行為至使被害人不能抵抗而同意交付財
    物後，因認惡害強度稍緩，始基於求生本能所為舉措，對於
    被害人係因被告所施加之強暴脅迫手段，至使伊不能抗拒而
    同意交付財物之認定不生影響。從而，上開辯護人所稱本案
    被害人並未達不能抗拒程度之辯稱，應非有據，難以採取。
(三)又被告二人持水果刀對被害人施以強暴脅迫時，即向被害人
    表示其等要錢不要車，車子會停放在前面路上返還，嗣被告
    二人取得被害人身上及車上金錢後，便由被害人下車，被告
    二人則駕駛被害人之車輛離開現場，嗣並將該車停放在距離
    被害人下車地點約2 公里之臺北縣八里鄉○○○路與文昌路
    口而遭警尋獲，當時該車並無損壞。且被害人遭被告二人強
    取財物並喝令伊下車地點為山區道路，往來車輛不多，並無
    計程車可供搭乘等情，業據證人即被害人丙○○於原審證述
    明確（原審95年6月19日審判筆錄），被告2人亦一致供稱因
    案發地點無車可坐，乃將車子開到山下去攔計程車，並無強
    盜計程車之意思，是由被告二人強盜被害人財物同時，即已
    言明無取得車輛所有之意思，且強盜地點係偏僻山區，被告
    苟非利用被害人之車輛為交通工具，實難逃離現場，且嗣後
    其等確係將車停放在被害人下車地點周邊大馬路旁顯著地點
    而遭警尋獲，該車並無損壞，其等並非因車輛不能行駛後，
    始將之棄置路邊，亦無將車輛藏匿未還情事以觀，足徵被告
    二人將上開車輛駛離之目的，應係為便利其等犯強盜犯行後
    順利逃離現場，並可避免被害人追上，其等對該車應無不法
    所有之意圖甚明，是被告二人所強盜之財物應僅有前述現金
    800元，而未包括上開車輛在內，要堪認定。然被告2人，以
    上開強暴脅迫手段駛走被害人所有之前揭車輛，致使被害人
    無法使用該車，自已妨害被害人行駛對於該車之權利甚明，
    亦堪認定。從而，本案事證明確，被告二人上開共同犯行，
    均堪認定，自應依法論科。
三、經查，被告二人強取被害人財物時所持用水果刀一把，雖於
    案發後遭被告二人丟棄而未能扣案，然該把水果刀為尖型，
    長約29公分，且為新品等情，業據被害人及被告供證明確，
    依一般社會通念，客觀上足以對人之生命、身體安全，構成
    威脅，自堪認為兇器。又被告二人於前揭時地持水果刀置於
    被害人胸前，並喝令伊交出財物，至使被害人不能抗拒而將
    身上及車內之金錢交出，是核被告二人此部分所為，均係犯
    刑法第330條第1項、第321條第3款之攜帶兇器加重強盜罪。
    被告二人以前開強暴、脅迫之手段駛走被害人之車輛部分，
    公訴意旨雖認其等亦該當於強盜車輛犯行，惟查，被告二人
    對該車輛並無不法所有之意圖，已如前述，惟因此部分犯行
    係妨害被害人行使權利，故應僅成立刑法第304條第1項強制
    罪，爰依刑事訴訟法第300 條之規定變更起訴法條。又被告
    乙○○徒手竊取水果刀部分所為，係另犯刑法第320條第1項
    之普通竊盜罪。被告二人，就所犯加重強盜罪、強制罪間，
    均有犯意聯絡及行為分擔，應論以共同正犯。又被告二人係
    以1 行為同時觸犯加重強盜罪及強制罪，為想像競合犯，應
    依刑法第55條之規定，從一重之加重強盜罪處斷（最高法院
    94年度台上字第1821號判決意旨參照）。又被告乙○○行竊
    水果刀之目的，在持以為強盜所用，所犯上開竊盜罪與加重
    強盜罪間，有方法目的之牽連關係，為牽連犯，應依刑法第
    55條規定從一重論以加重強盜罪。又刑法於94年2月2日修正
    公布，並自95年7月1日起施行，已刪除牽連犯之規定，被告
    乙○○上開所犯加重強盜、竊盜罪，如依新法規定，應數罪
    併罰，經比較後較不利於被告，自應適用行為時法，而原審
    雖未及比較，但並無不利於被告，自無庸撤銷改判。乙○○
    有如事實欄所載犯罪科刑及執行之前科紀錄，有臺灣高等法
    院被告前案紀錄表在卷可稽，其於有期徒刑執行完畢後五年
    內，再犯本案有期徒刑以上之罪，不論新舊法，均係為累犯
    ，應依刑法第47條規定加重其刑。原審經審理結果，認被告
    二人之罪證明確，因而適用刑法第28條、第320條第1項、第
    304條第1項、第330條第1項、第321條第1項第3 款、第55條
    、第47條，罰金罰鍰提高標準條例第1 條前段等規定，並審
    酌被告二人均正值盛年，不思循以正當途徑獲取財物，竟於
    夜間共同攜帶兇器強盜單獨營業之計程車司機，對於被害人
    之生命、身體安全危害甚鉅，並參酌本案係由甲○○提議強
    盜，並由其實際下手對被害人施以強暴脅迫，至被告乙○○
    則係提供自己竊得水果刀作為犯案工具之分工程度、被告二
    人犯罪實際所得僅現金800 元及坦承部分犯行，被告甲○○
    已與被害人達成和解（有聲明書附於原審卷118 頁可憑）之
    犯後態度，其等犯罪之目的、智識程度等一切情狀，分別各
    量處有期徒刑八年，以示懲儆。另說明，被告二人作案所用
    水果刀一把，係竊盜所得之贓物，已如前述，自非被告二人
    所有之物，且犯後已遭丟棄，亦據被告乙○○供承明確，爰
    不予宣告沒收。經核其認事用法尚無違誤，量刑亦屬允當，
    被告二人提起上訴，辯稱係恐嚇取財云云，難認有理由，其
    等上訴核為無理由，自應予駁回。
據上論斷，應依刑事訴訟法第368條，判決如主文。
本案經檢察官林秀濤到庭執行職務
中    華    民    國    95    年    10    月    19    日
                  刑事第六庭  審判長法  官  林  堭  儀
                                    法  官  莊  謙  崇
                                    法  官  蔡  聰  明
以上正本證明與原本無異。
如不服本判決，應於收受送達後十日內向本院提出上訴書狀，其
未敘述上訴之理由者並得於提起上訴後十日內向本院補提理由書
（均須按他造當事人之人數附繕本）。
                                    書記官  陳  建  邦
中    華    民    國    95    年    10    月    19    日
附錄：本案論罪科刑法條全文
刑法第330條：
犯強盜罪而有第321條第1項各款情形之一者，處7 年以上有期徒
刑。
前項之未遂犯罰之。


司法院資訊處製作；財團法人民間司法改革基金會備份。
